臺灣高等法院臺中分院刑事判決
上　訴　人　臺灣南投地方法院檢察署檢察官
被　　　告　丙○○
　　　　　　乙○○
共　　　同
選任辯護人　楊佳勳律師
　　　　　　張崇哲律師
上列上訴人因被告違反公職人員選舉罷免法案件，不服臺灣南投
地方法院95年度選訴字第32號中華民國96年 2月15日第一審判決
（起訴案號：臺灣南投地方法院檢察署95年度選偵字第34、62號
），提起上訴，本院判決如下：
    主    文
上訴駁回。
    理    由
一、公訴意旨略以：被告丙○○係民國95年南投縣竹山鎮延正里
    里長選舉候選人楊長浩之助選員，該里除登記 2號之楊長浩
    參選里長外，尚有登記 1號之丁○○參選里長，選情競爭激
    烈。丙○○為鞏固楊長浩之選舉支持度及拉抬楊長浩之競選
    聲勢，基於投票行賄之犯意，於95年6月6日某時，交付新臺
    幣（下同）3000元予乙○○，委託有犯意聯絡之乙○○轉交
    予乙○○之兄張峰慶，作為向張峰慶及其家人行求賄選之用
    ，並要求張峰慶及其家人在該次里長選舉時投票予楊長浩，
    而約其等為一定投票權之行使。乙○○即於同日下午 7時許
    ，在竹山鎮○○里○○路11之1號張峰慶住處，交付上開300
    0元予張峰慶，然因乙○○誤認楊長浩係登記1號，乃向張峰
    慶表示上開3000元係登記 1號之里長候選人所交付之買票賄
    選金，張峰慶認為登記 1號之丁○○不可能買票，無欲收受
    賄選金，而於當日晚上將上開3000元持往丁○○住處，欲退
    還丁○○，經丁○○表示未買票，並央請戊○○詢問丙○○
    後，始知丙○○係代楊長浩買票賄選。嗣經丁○○檢舉而循
    線查獲上情。因認被告丙○○、乙○○涉犯公職人員選舉罷
    免法第90條之1第1項對於有投票權之人行求賄賂罪嫌。
二、按犯罪事實應依證據認定之，無證據不得認定犯罪事實；又
    不能證明被告犯罪或其行為不罰者，應諭知無罪之判決，刑
    事訴訟法第154條第2項第301條第1項分別定有明文。又所
    謂認定犯罪事實之證據，係指足以認定被告確有犯罪行為之
    積極證據而言，該項證據自須適合於被告犯罪事實之認定，
    始得採為斷罪之資料；且如未能發現相當確實證據，或證據
    不足以證明，自不能以推測或擬制之方法，以為裁判之基礎
    ；而認定犯罪事實所憑之證據，雖不以直接證據為限，間接
    證據亦包括在內，然而無論直接證據或間接證據，其為訴訟
    上之證明，須於通常一般人均不致有所懷疑，而得確信其為
    真實之程度者，始得據為有罪之認定，倘其證明尚未達到此
    一程度，而有合理之懷疑存在時，即難遽採為不利被告之認
    定（最高法院76年台上字第4986號判例參照）。另刑事訴訟
    法第161條第1項規定：檢察官就被告犯罪事實，應負舉證責
    任，並指出證明之方法。因此，檢察官對於起訴之犯罪事實
    ，應負提出證據及說服之實質舉證責任。倘其所提出之證據
    ，不足為被告有罪之積極證明，或其指出證明之方法，無從
    說服法院以形成被告有罪之心證，基於無罪推定之原則，自
    應為被告無罪判決之諭知。
三、公訴人認被告涉有對於有投票權之人行求賄賂之犯行，無非
    係以證人張峰慶、丁○○、戊○○在偵查中之證詞，並有30
    00元扣案，作為主要論據。惟訊據被告丙○○、乙○○均堅
    決否認有上開犯行，被告丙○○辯稱：沒有拿3000元給乙○○替楊長浩買票等語；被告乙○○辯稱：拿3000元給張峰慶
    的太太魏春鑾，係向魏春鑾買茶葉欠的錢，其當時係說「給
    人（台語）寄的」，並未說是「煌仔」的錢等語。經查：
  （一）證人戊○○於原審證述：張峰慶於95年6月6日晚上到丁○○競選總部，我在外面沒有聽到張峰慶與丁○○之談
        話內容，後來丁○○說他沒有買票，為何張峰慶要退還
        3000元，丁○○還有在場的人就叫我去問看看，我當天
        晚上就帶孫子去丙○○家泡茶，丙○○回答的內容我在
        檢、調那邊都說很清楚了，偵訊筆錄沒有記載錯誤等語
        （見原審卷第67頁）；於本院則證述：那晚丙○○喝醉
        酒，我有聽到他講，但詳細內容因為時間太久，我不記
        得，（經提示偵訊筆錄後繼續證述）當時丙○○喝醉酒
        這樣告訴我，我也不清楚，就這樣告訴檢察官，我在偵
        查中沒有說謊或受到威逼利誘等語（見本院卷第35頁）
        。則被告丙○○於證人戊○○至其住處時，既陷於酒醉
        之狀態，依常情其思維殆已脫離正常的抑制，意識亦與
        常人有極大之差異，且可能伴有誇大或交錯體驗、視聽
        幻覺或錯覺等現象，因此，被告丙○○當時向證人戊○○所陳述之內容，自有誇大自身經歷或混雜其他事例之
        可能，自不能僅憑證人戊○○於偵查中證述：被告丙○○說係楊長浩委託其買票，有拿1份5戶的名單，包括乙○○、張峰雄、張峰慶、陳甘露及某不記得名字，其就
        去找乙○○，委託乙○○轉交買票錢給張峰慶，名單在
        買票完之後即銷燬等語（見 95年度選他字第220號偵查
        卷第20、21頁），即認被告丙○○確有對有投票權之張
        峰慶行求賄賂之行為。況依證人戊○○證述被告丙○○
        告以在買票完成之後，即將名單銷燬乙節，則被告丙○○應已將買票錢交付名單內之乙○○、張峰雄、張峰慶
        、陳甘露等人，惟證人張峰雄、陳甘露於偵中均證述被
        告丙○○並未交付買票錢並要求渠等支持楊長浩等語（
        見同上偵查卷第27頁、95年度選偵字第34號偵查卷第30
        頁）；證人乙○○於原審亦證述被告丙○○未曾拿錢叫
        其支持某個候選人等語（見原審卷第72頁），則所謂已
        買完票云云，顯非事實，益證被告丙○○在酒醉後對證
        人戊○○所言內容，是否屬於其親身經歷之事實，即有
        可疑，自不得以其在意識存有障礙情形下之所述，遽論
        被告等有對有投票權之張峰慶行求賄賂之行為。
  （二）證人張峰慶於偵查中雖證述：95年6月6日晚上 7時多，
        被告乙○○拿3000元到我家，說是「煌仔」委託被告丙○○交給我的，我知道他說的「煌仔」就是丁○○，因
        為丁○○有競選今年延正里的里長，那3000元是買票錢
        ，我想丁○○不可能買票，當天晚上就去丁○○家，把
        3000元還給他，他說沒有託人拿錢向我買票，就去報案
        等語，惟於原審證述：因為我的岳父過世，我去看顧，
        有2、3天沒有睡覺，5 點多回到家，在客廳的搖椅上睡
        覺，桌上有 2位里長及10幾位鄉民代表候選人的宣傳單
        ，被告乙○○將3000元放在宣傳單上，他有喝酒，所以
        說話很大聲，我聽到他說錢是「煌仔寄的（台語）」，
        係被告丙○○交給他，沒有說是為什麼，也沒有說被告
        丙○○交那3000元做何用途，因為他說是「煌仔寄的」
        ，所以我認為錢是丁○○的，才去向丁○○問那是什麼
        錢，他說他沒有寄放，要我回來問清楚等語（見原審卷
        第53至58頁）。足見被告乙○○將3000元放在證人張峰
        慶住處客廳之桌上，僅表示「錢是煌仔寄的（台語），
        係丙○○交給他的」等語，並未明確表示該款項係來自
        丁○○或楊長浩之賄選；再參諸台語「煌仔」及「給人
        」係諧音，證人張峰慶將「給人」聽成「煌仔」，且因
        3000元係放在競選文宣上，丁○○有參與里長選舉，因
        而誤推測被告乙○○所轉交者係丁○○之賄選款項，殆
        有可能。是證人張峰慶前揭偵審中之證言，既存有主觀
        之推測及可能之誤解，自難以上開證述，即認被告等對
        證人張峰慶投票權之行使有行求賄賂之行為。至證人丁○○於偵審中之證述，既係來自證人張峰慶上開之推測
        或誤解，亦難憑以認定被告丙○○、乙○○確有投票行
        求賄賂之行為。
  （三）證人魏春鑾即張峰慶之配偶於偵查及原審均證述：95年
        6月6日晚上在家裡廚房煮飯，被告乙○○來叫我，說要
        還我茶葉的錢，我說我沒空，叫他把錢丟在桌上，他就
        走了等語（95年度選偵字第34號偵查卷第64頁、原審卷
        第59至61頁），核與被告乙○○於法務部調查局南投縣
        調查站及偵查中供稱：被告丙○○有拿錢給我，但和選
        舉沒有關係，他約在95年 5月初向我買20斤茶葉，當時
        因家裡的茶葉不夠，所以向魏春鑾調了10斤茶葉給被告
        丙○○，過了 3、4天，他在路邊碰到我，就拿10000元
        的茶葉錢給我，原本我應該要給魏春鑾5000元，但我只
        先給2000元，直到95年6月6日傍晚，才將另3000元拿到
        張峰慶家交給魏春鑾等語（見同上偵查卷第24、25頁）
        ；在原審結證：95年 5月間被告丙○○向我買了20斤茶
        葉，我自己的不夠，向魏春鑾調10斤，之前已先付2000
        元給她，95年6月6日再給3000元，當時她在廚房煮飯，
        叫我把錢放在桌上等語相符（見原審卷第71至73頁）。
        參諸被告丙○○於95年 6月19日偵查中亦供稱：拿給乙○○是買茶葉的錢，95年 5月中旬向被告乙○○買茶葉
        20斤，共10000元等語（見同上偵查卷第 20頁），而被
        告丙○○自95年6月8日即經檢察官聲請原審法院准予羈
        押並禁止接見通信，衡情應無與被告乙○○串證之可能
        ，渠等所述購買茶葉交易之時間、數量及金錢既大致相
        符，堪信其所辯應屬真實可信，則扣案之3000元乃被告
        乙○○償還先前向證人魏春鑾購買茶葉之欠款，並非被
        告 2人對張峰慶投票行賄之款項，自難執為被告等有投
        票行賄犯行之證明。
  （四）綜上所述，本件公訴人所舉之證據，並未達一般人均不
        致有所懷疑，而得確信被告丙○○、乙○○確有對張峰
        慶投票行賄之真實程度，無從說服本院以形成被告有罪
        之心證。且本院在得依或應依職權調查證據之範圍內，
        復查無其他積極證據足以證明被告等確有公訴意旨所指
        投票行賄之犯行。是本件要屬不能證明被告丙○○、乙○○犯罪，原審因而為被告等無罪之諭知，並無不合，
        檢察官上訴指摘原判決不當，為無理由，應予駁回。
四、據上論斷，應依刑事訴訟法第368條，判決如主文。
本案經檢察官甲○○到庭執行職務。
中　　華　　民　　國　　96　　年　　5 　　月　　23　　日
            刑事第六庭    審判長法　官  李  文  雄
                                法　官  林  靜  芬
                                法　官  張  恩  賜
上開正本證明與原本無異。
如不服本判決應於收受本判決後10日內向本院提出上訴書狀，其
未敘述上訴理由者，並得於提起上訴後10日內向本院補提理由書
狀（均須按他造當事人之人數附繕本）「切勿逕送上級法院」。
                                書記官  陳　如　慧
中　　華　　民　　國　　96　　年　　5 　　月　　23　　日
